臺灣高等法院花蓮分院刑事判決　　　　　　　　　　九十四年度聲更(一)字第一號
　　聲明異議人　甲○○
右聲明異議人因違反毒品危害防制條例案件，認檢察官撤銷假釋而執行殘刑之執行為
不當（執行指揮案號：台灣花蓮地方法院檢察署九十三年度執更字第四三二號），聲
明異議，裁定後，經最高法院發回，本院裁定如左：
    主  文
臺灣花蓮地方法院檢察署檢察官民國九十三年度執更字第四三二號執行命令，通知甲
○○應執行有期徒刑五年一月二十四日殘刑之執行命令應予撤銷。
  理  由
一、聲請異議意旨略以：聲請人前因案入獄服刑，民國(下同)八十九年假釋出獄並交
    付保護管束，三年來均依規定向台灣花蓮地方法院檢察署所屬觀護人報到及遵守
    保護管束命令，從未有違規情事。聲請人於九十一年間集資設立霖昇營造有限公
    司，並賴承攬工程所獲報酬營生，係有正當職業之人。聲請人於九十二年十月十
    四日至從事營造業之李文漧住處聊天，對於其個人之隱私與其住處藏有毒品均無
    所悉。觀護人以臺灣花蓮地方法院檢察署九十二年度偵字第二四七一號起訴書所
    載事實認抗告人違反保安處分執行法第七十四條之二第一、二款之規定，未保持
    良行，與素行不良之人往還，違反保護管束期間應遵守事項且情節重大，簽請檢
    察官准由原執行監獄報請法務部以法矯字第０九三００二二四二六號處分書撤銷
    受保護管束人之假釋，然所憑之起訴事實與實情有間，且除同案被告李文漧前後
    不一之瑕疵供述外並無證據，適法性已非無疑，設若聲請人因罪證不足而受無罪
    之諭知，則所執行撤銷假釋後之殘刑，將難以回復等語。
二、按刑事訴訟法第四百八十四條、第四百八十六條分別規定：「受刑人或其法定代
    理人或配偶以檢察官執行之指揮為不當者，得向諭知該裁判之法院聲明異議」，
    係以撤銷或變更該項不當之執行指揮為目的。另按所謂諭知「該裁判之法院」，
    係指對被告之有罪判決，於主文內實際宣示其主刑、從刑之裁判而言，亦即具體
    宣示主刑、從刑之法院，最高法院七十九年台聲字第十九號判例、八十三年台聲
    字第四十五號裁定參照。經查本件受刑人甲○○所犯違反肅清煙毒條例案件，係
    經本院以八十六年度上訴字第二三七號判決上訴駁回，維持原審宣示之主刑、從
    刑而告確定，被告甲○○所犯違反槍砲彈藥刀械管制條例案件，則經本院以八十
    七年度上訴字第三十八號諭知「原判決撤銷。甲○○未經許可，無故持有手槍，
    處有期徒刑貳年，應於刑之執行完畢或赦免後令入勞動場所強制工作年。扣案
    之九ＭＭ子彈彈頭及彈殼各壹顆沒收。」，並經最高法院以八十七年度台上字第
    二一一○三號判決上訴駁回而告確定，二罪並於八十七年十二月十五日經臺灣花
    蓮地方法院檢察署檢察官以八十八年度執更字第三四號聲請合併執行，經本院以
    八十七年聲字第一四九號裁定執行為有期徒刑五年六月暨刑後強制工作三年，是
    以，本院屬刑事訴訟法第四百八十四條「該裁判之法院」自明，合先敘明。又按
    受保護管束人在保護管束期間內，應遵守左列事項：一、保持善良品行，不得與
    素行不良之人往還，二、服從檢察官及執行保護管束者之命令。受保護管束人違
    反前條各款情形之一，情節重大者，檢察官得聲請撤銷保護管束或緩刑之宣告，
    保安處分執行法第七十四條之二、第七十四條之三定有明文，固然是否撤銷保護
    管束或緩刑之宣告，係屬檢察官之司法行政裁量權，惟保安處分係對受處分人將
    來之危險性所為拘束其身體、自由之處置，以達教化與治療之目的，為刑罰之補
    充制度。假釋出獄者，假釋中付保護管束，屬於保安處分之一種，其目的在監督
    受刑人釋放後之行狀與輔導其適應社會生活，期能繼續保持善行。依保安處分執
    行法第六十四條第二項之規定，法務部得於地方法院檢察署置觀護人，專司由檢
    察官指揮執行之保護管束業務，因此受刑人假釋中是否遵守保護管束之規則自由
    檢察官指揮執行。受保護管束人違反保護管束規則，情節重大，撤銷假釋執行殘
    刑仍屬刑事裁判執行之一環，為廣義之司法行政處分，受保護管束人對於檢察官
    所指揮執行撤銷假釋之原因事實，如有不服，非不得依刑事訴訟法第四百八十四
    條之規定，即俟檢察官指揮執行該假釋撤銷後之殘刑時，由受刑人或其法定代理
    人或配偶向當初諭知該刑事裁判之法院，聲明異議以求救濟。刑事訴訟法第四百
    八十六條規定，此項異議由法院裁定，又未限制法院裁定之內容，法院自得就受
    保護管束人是否遵守保護管束之規則，如有違反，情節是否重大加以審查，以決
    定是否維持或撤銷、變更其處分，以達救濟之目的。
三、按假釋中因故意犯罪，受有期徒刑以上刑之宣告者，撤銷其假釋。前項犯罪，其
    起訴及判決確定均在假釋期滿前者，於假釋期滿後六月以內，仍撤銷其假釋；其
    判決確定在假釋期滿後者，於確定後六月以內，撤銷之，刑法第七十八條第一、
    二項定有明文。由該條第二項之規定可知，該條第一項所指之「刑之宣告」者，
    係指判決確定而言。否則於判決確定前即貿然撤銷假釋，一旦日後之確定判決結
    果未為實體有罪之諭知，將發生「未審先判」「未結先關」之情況，實非立法之
    本意。本件異議人於假釋中，於九十二年十月間另犯意圖販賣而持有第一級毒品
    罪，經台灣花蓮地方法院檢察署於九十三年一月二十九日以九十二年度偵字第二
    四七一號提起公訴，現在本院（九十三年度上重訴字第一五三號）審理中，有上
    開起訴書及台灣高等法院被告前案紀錄表在卷可按，是異議人並無於假釋中因故
    意犯罪，受有期徒刑以上刑之宣告之情形，自與上開「應」撤銷假釋之要件不符
    。
四、本件亟待究明者，厥為異議人有無違反保安處分執行法第七十四條之二第一、二
    款之規定（即未保持善良品行，並與素行不良之人往還；及未服從檢察官及執行
    保護管束者之命令），情節重大，而依同法第七十四條之三第二項之規定，「得
    」由典獄長報請法務部撤銷假釋之情形？及得否以異議人違反上開規定為由撤銷
    假釋？經查：
（一）異議人每次均依觀護人之指示按時報到接受保護管束之執行，並無未服從檢察
      官及執行保護管束者命令之情形，業經本院依職權調閱台灣花蓮地方法院檢察
      署八十九年度執護字一二四號保護管束卷查核屬實。異議人並無違反保安處分
      執行法第七十四條之二第一款規定之情形，應堪認定。
（二）台灣花蓮地方法院檢察署於九十三年一月二十九日以九十二年度偵字第二四七
      一號公訴意旨，雖以異議人於九十二年十月間與趙啟全、李文漧等人共同意圖
      販賣而持有第一級毒品海洛因，因認異議人犯毒品危害防治條例第五條第一項
      之罪等語。惟此業經異議人所否認，並以伊當日係受李文漧之邀前往李文漧新
      宅泡茶，不知該處藏有毒品海洛因等語置辯。於本件並辯稱其與李文漧等人相
      識未久，僅知悉李文漧從事營造業，其他有關李文漧個人素行並無所知，而趙
      啟全僅是於九十二年十月十四日下午往李文漧住所推銷 TMT特耐磨機油云云。
      就前述案件，台灣花蓮地方法院雖於九十三年八月四日以九十三年度重訴字第
      一號判決判處異議人無期徒刑、李文漧有期徒刑十四年，趙啟全無罪，該案現
      仍於本院審理中（（九十三年度上重訴字第一五三號），尚未確定。又李文漧
      除前述案件外，僅於八十年、八十二年有妨害兵役前科外，並無其他犯罪紀錄
      ，是否為素行不良之人？亦非無疑，異議人是否與李文前、趙啟全往還，從前
      述保護管束卷中，亦無資料可尋，此外亦無其他證據資料可資證明。則異議人
      是否未保持善良品行，並與素行不良之人往還，而情節重大，即有可疑。
（三）又世界人權宣言第十一條第一項規定「凡受刑事控告者，在未經獲得辯護上所
      需的一切保證的公開審判而依法證實有罪以前，有權被視為無罪」，用資導正
      社會上仍存有之預斷有罪舊念，而加重檢察官之舉證責任，此乃我國刑事訴訟
      法第一百五十四條第一項規定「被告未經審判證明有罪確定前，推定其為無罪
      」之無罪推定原則之由來。本件異議人雖被訴意圖販賣而持有第一級毒品罪，
      惟全案未經確定，業如前述，基於無罪推定之原則，自不得預斷異議人有罪，
      進而認其未保持善良品行，並與素行不良之人往還，而情節重大，始符憲法保
      障人權之旨。
（四）又就立法體例而言，刑法第七十八條應係保安處分執行法第七十四條之二、第
      七十四條之三之母法，在母法須以假釋中故意犯罪，且受有期徒刑以上刑之宣
      告且確定者，始得撤銷假釋，具有較嚴格之門檻；惟居於子法地位之上開保安
      處分執行法相關規定，竟以起訴後未確定前，即推認假釋者即有「未保持善良
      品行，並與素行不良之人往還，而情節重大」各情，進而撤銷假釋而令執行殘
      刑，另闢蹊徑而放寬撤銷假釋之限制，非唯違反無罪推定之原則，對人權之保
      障構成危害，亦已逾越母法之規範目的，實非所宜，併此敘明。
五、綜上所述，異議人既未有假釋中因故意犯罪，受有期徒刑以上刑之宣告之情形，
    即屬不具備撤銷假釋之原因。茲法務部認異議人違反保安處分執行法第七十四條
    之二第一、二款規定而撤銷假釋，台灣花蓮地方法院檢察署檢察官並以九十三年
    度執更字第四三二號執行命令，通知異議人應到案執行有期徒刑五年一月二十四
    日之殘刑，即有未合。異議人以檢察官上開執行殘刑之執行命令為不當，聲明異
    議，尚非無據，爰將撤銷假釋執行殘刑之執行令令撤銷，以障人權。
六、據上論結，應依刑事訴訟法第四百八十六條，裁定如主文。
中      華      民      國     九十四     年     三     月   三十一    日
                                    審判長法官  吳  鴻  章
                                          法官  林  慶  煙
                                          法官  蔡  勝  雄
右正本證明與原本無異。
如不服本裁定應於裁定送達後五日內向本院提出抗告狀。
                                        書記官  陳  有  信
中      華      民      國     九十四     年     三     月   三十一    日
